【裁判字號】    91,訴,610
【裁判日期】    920212
【裁判案由】    分割共有物
【裁判全文】
臺灣屏東地方法院民事判決  九十一年度訴字第六一○號
    原      告    戊○○
    被      告    丁○○
    兼訴訟代理人  甲○○
    被      告    丙○○
    被      告    乙○○○
右當事人間請求分割共有物事件，本院判決如左：
    主      文
兩造共有坐落屏東縣萬巒鄉○○段一四六八之一地號、地目旱、面積二四二七平方公
尺土地依下列方法分割：如附圖一甲案所示Ａ部分面積○．○三○三公頃分歸被告丁○○取得；Ｂ部分面積○．○三○四公頃分歸原告取得；Ｃ部分面積○．○三○三公
頃分歸被告丙○○取得；Ｄ部分面積○．○三○四公頃分歸被告甲○○取得；Ｅ部分
面積○．一二一三公頃分歸被告乙○○○取得。
原告及被告丁○○、丙○○、甲○○共有坐落屏東縣萬巒鄉○○段一四○五地號、地
目田、面積二六三九平方公尺土地依下列方法分割：如附圖二甲案所示Ａ部分面積○
．○六六○公頃分歸原告取得；Ｂ部分面積○．○六六○公頃分歸被告甲○○取得；
Ｃ部分面積○．○六六○公頃分歸被告丁○○取得；Ｄ部分面積○．○六五九公頃分
歸被告丙○○取得。
原告及被告丁○○、丙○○、甲○○共有坐落屏東縣萬巒鄉○○段一四三三之一地號
、地目田、面積四九九七平方公尺土地依下列方法分割：如附圖三所示Ａ部分面積○
．一二五○公頃分歸原告取得；Ｂ部分面積○．一二四九公頃分歸被告甲○○取得；
Ｃ部分面積○．一二四九公頃分歸被告丁○○取得；Ｄ部分面積○．一二四九公頃分
歸被告丙○○取得。
訴訟費用由原告及被告丁○○、甲○○、丙○○各負擔八○五○四分之一七六九九；
被告乙○○○負擔八○五○四分之九七○八。
    事實及理由
一、原告主張：坐落屏東縣萬巒鄉○○段一四六八之一地號、地目旱、面積二四二七
    平方公尺之土地（下稱系爭一四六八之一號土地）為兩造共有，原告及被告丁○○、丙○○、甲○○應有部分各八分之一，被告乙○○○應有部分二分之一；坐
    落上開同段一四○五地號、地目田、面積二六三九平方公尺之土地（下稱系爭一
    四○五號土地）及坐落上開同段一四三三之一地號、地目田、面積四九九七平方
    公尺之土地（下稱系爭一四三三之一號土地），分別為原告及被告丁○○、丙○○、甲○○共有，原告及被告丁○○、丙○○、甲○○應有部分各四分之一。兩
    造間就上開三筆土地並無不分割之約定，復無法達成分割協議，爰依民法第八百
    二十三條第一項規定訴請裁判分割等語。並聲明：(一)兩造共有坐落系爭一四六八
    之一號土地，其分割方法如附圖一乙案所示：編號Ｅ部分分歸被告乙○○○取得
    ，編號Ａ、Ｂ、Ｃ、Ｄ部分分歸原告及被告丁○○、丙○○、甲○○取得，並以
    抽籤方式決定之。(二)原告及被告丁○○、丙○○、甲○○共有坐落系爭一四○五
    號土地，其分割方法如附圖二乙案所示：編號Ａ、Ｂ、Ｃ、Ｄ部分分歸原告及被
    告丁○○、丙○○、甲○○取得，並以抽籤方式決定之。(三)原告及被告丁○○、
    丙○○、甲○○共有坐落系爭一四三三之一號土地，其分割方法如附圖三所示：
    編號Ａ、Ｂ、Ｃ、Ｄ部分分歸原告及被告丁○○、丙○○、甲○○取得，並以抽
    籤方式決定之。
二、被告丁○○、甲○○、丙○○則以：同意分割，但不同意原告所提出之分割方案
    ，請求將土地合併分割，但如不能合併分割，則請求分別依附圖一甲案、附圖二
    甲案、附圖三所示之分割方法分割等語，資為抗辯，並聲明：原告之訴駁回；被
    告乙○○○則以：同意分割，請求依據現占有使用現況分割等語，資為抗辯，並
    聲明：原告之訴駁回。
三、查原告主張系爭一四六八之一號土地為兩造共有，原告及被告丁○○、丙○○、
    甲○○應有部分各八分之一，被告乙○○○應有部分二分之一；系爭一四○五號
    土地、一四三三之一號土地，分別為原告及被告丁○○、丙○○、甲○○共有，
    原告及被告丁○○、丙○○、甲○○應有部分各四分之一。兩造間就系爭上開三
    筆土地並無不分割之約定，復無法達成分割協議等情，業經其提出土地登記謄本
    三件、屏東縣萬巒鄉調解委員會調解不成立證明書影本一件為證，並經本院潮州
    簡易庭調解不成立，且為被告所不爭執，應堪信為真實。
四、按共有人得隨時請求分割共有物，但因物之使用目的不能分割或契約定有不可分
    割之期限者，不在此限；又共有物之分割，依共有人協議之方法行之，分割之方
    法不能協議者，法院得依任何共有人之聲請，以原物分配於各共有人，民法第八
    百二十三條第一項、第八百二十四條第一項、第二項第一款分別定有明文。次按
    農業發展條例第十六條第四款規定：每宗耕地分割後每人所有面積未達○．二五
    公頃者，不得分割；但本條例中華民國八十九年一月四日修正施行前之共有耕地
    ，得分割為單獨所有，不在此限。查系爭一四六八之一號土地地目為旱，系爭一
    四○五、一四三三之一號土地地目為田，依其使用目的並非不能分割，且系爭三
    筆土地於八十九年一月四日農業發展條例修正施行前即為共有耕地等情，有土地
    登記謄本三件可稽，而兩造間復無不分割之約定及不能達成分割協議，已如前述
    ，是依上開規定，原告請求裁判分割系爭土地，洵屬有據，應予准許。
五、查系爭三筆土地，依一物一權主義乃屬三個獨立之共有物，其共有關係亦各別獨
    立。故除該三筆土地之共有人及各該共有人之應有部分均相同，而共有人全體均
    同意外，應就各筆土地各別為分割，不得為合併分割。系爭一四六八之一號土地
    為兩造共有，系爭一四○五、一四三三之一號土地為原告及被告丁○○、丙○○
    、甲○○共有，已如前述，是系爭三筆土地之共有人並不相同，自不得就系爭三
    筆土地為合併分割，被告丁○○、丙○○、甲○○主張合併分割自屬無據，不應
    准許。從而，系爭三筆土地仍應分別分割。
六、次按請求共有物之分割，應由法院依民法第八百二十四條命為適當之分配，不受
    當事人主張之拘束。分割之方法，不能協議決定者，法院得因任何共有人之聲請
    ，命為以原物分配於各共有人或變賣共有物，以價金分配於各共有人，民法第八
    百二十四條第二項定有明文。又法院為裁判分割時，應顧及公平、當事人之聲明
    、應有部分之比例與實際是否相當、共有物之客觀情狀、性質、價格與經濟價值
    、共有利益、各共有人之主觀因素及使用現狀、利害關係等因素為綜合判斷。經
    查，系爭一四六八之一號土地中間以鐵絲網作為隔界，鐵絲網之東南半側有被告
    乙○○○所有之鐵皮雞舍一棟，鐵絲網之西北半側上有被告甲○○、丙○○二人
    共有之水泥蓋鐵皮豬舍、涼棚，及共同種植之檳榔樹。系爭一四○五號土地為被
    告丙○○使用，現種植檳榔樹。系爭一四三三之一號土地上現種植檳榔樹，並有
    被告甲○○、丙○○二人共有之水泥鐵皮屋一間及被告甲○○所有之磚造鐵皮屋
    一間。系爭三筆土地除一四六八之一號土地所面臨之坐落屏東縣萬巒鄉○○段一
    四六八之二、一四六八之六地號土地係道路、庭院及住家外，其餘周圍均為農地
    等情，已據本院會同屏東縣潮州地政事務所人員勘驗測量明確，並有現場照片六
    幀、勘驗筆錄在卷可稽，復為兩造所不爭執，自屬真實。茲據上開勘驗測量結果
    ，對兩造所提之分割方案，分述本院之分割意見如下：
  (一)關於系爭一四六八之一號土地之分割方法，雖原告請求以抽籤方式決定原告及被
    告丁○○、甲○○、丙○○之分配位置，或直接將附圖一甲案編號Ｃ部分分歸其
    取得云云，然經考量系爭土地東南半側有被告乙○○○所有之鐵皮雞舍一棟，西
    北半側有被告甲○○、丙○○二人共有之水泥蓋鐵皮豬舍、涼棚等使用現狀，及
    被告甲○○住家之排水問題，並為使原告及被告丁○○、甲○○、丙○○所分得
    之土地均能面臨坐落屏東縣萬巒鄉○○段一四六八之二地號土地之道路及庭院，
    而得對外聯絡，認為依附圖一甲案之分割方法，將編號Ａ部分分歸被告丁○○取
    得，編號Ｂ部分分歸原告取得，編號Ｃ部分分歸被告丙○○取得，編號Ｄ部分分
    歸被告甲○○取得，編號Ｅ部分分歸被告乙○○○取得，較為符合當事人全體之
    利益，原告上開請求，應不足採。至附圖一乙案之分割方法，則因編號Ｃ、Ｄ部
    分位於Ａ、Ｂ部分之西側，無法直接與坐落屏東縣萬巒鄉○○段一四六八之二地
    號土地之道路及庭院相鄰而對外聯絡，對分割後取得Ｃ、Ｄ部分之當事人較為不
    利，亦不足採。
  (二)關於系爭一四○五號土地之分割方法，則因系爭土地南北兩側均有排水溝渠等情
    ，業經被告丁○○、甲○○、丙○○陳明在卷，且為原告所不爭執，茲為便利當
    事人直接引水灌溉種植農作物，及被告甲○○、丙○○均陳稱系爭土地上之地上
    物於分割後願意拆除等語，且經原告及被告丁○○、甲○○、丙○○以抽籤方式
    決定其各自之分配位置，認為依附圖二甲案之分割方法，將編號Ａ部分分歸原告
    取得，編號Ｂ部分分歸被告甲○○取得，編號Ｃ部分分歸被告丁○○取得，編號
    Ｄ部分分歸被告丙○○取得，較符合當事人之利益。至於附圖二乙案之分割方法
    ，則因編號Ｂ、Ｃ部分土地位於編號Ａ、Ｄ部分土地之中間，並未直接與南北兩
    側之排水溝渠相鄰，無法直接引水灌溉，對當事人較為不利，應不足採。
  (三)關於系爭一四三三之一號土地之分割方法，茲考量原告及被告丁○○、甲○○、
    丙○○均同意依附圖三之分割方法分割，並以抽籤方式決定其各自之分配位置，
    是關於系爭土地之分割方法，自應依附圖三之分割方法，將編號Ａ部分分歸原告
    取得，編號Ｂ部分分歸被告甲○○取得，編號Ｃ部分分歸被告丁○○取得，編號
    Ｄ部分分歸被告丙○○取得，較為允當。
七、復按以原物為分配時，如共有人中，有不能按其應有部分受分配者，得以金錢補
    償之，民法第八百二十四條第三項定有明文。查依上開分割方法分割，被告丁○○、甲○○、丙○○雖有不能按其應有部分受分配土地面積之情形，然被告丁○○、甲○○、丙○○均已陳明不需要以金錢補償其等不能按應有部分受分配之部
    分（見本院卷第七十七頁），應認其等均已拋棄該金錢補償請求權，從而，本院
    自無庸再審酌此部分金錢補償問題。
八、綜上所述，為維護系爭土地利用價值及整體經濟效益，本於公平原則，認為附圖
    一甲案、附圖二甲案、附圖三所示之分割方案，應為允當，茲依該等分割方案，
    判決如主文第一、二、三項所示。
九、本件係共有土地之分割爭議，被告之行為按當時訴訟程度，係為伸張或防衛權利
    所必要，是本件訴訟費用應有民事訴訟法第八十一條第二款規定之適用，應由兩
    造各依其應有部分比例負擔訴訟費用，以符公平。
十、據上論結，本件原告之訴為有理由，依民事訴訟法第七十八條、第八十一條第二
    款、第八十五條第一項但書，判決如主文。
中      華      民      國    九十二    年      二      月      十二      日
                                    臺灣屏東地方法院民事第二庭
~B審判長法官  阮世賢
~B法      官  胡晏彰
~B法      官  王炳人
右為正本係照原本作成。
如不服本判決，應於收受送達後二十日內向本院提出上訴書狀，其未表明上訴理由者，應
於提出上訴後二十日內向本院補提理由書狀（均須按他造當事人之人數附繕本）上訴時應
提出委任律師或具有律師資格之人之委任狀；委任有律師資格者，另應附具律師及格證書
及釋明委任人與受任人有民事訴訟法第四百六十六條之一第一項但書或第二項（詳附註）
所定關係之釋明文書影本。
~B法院書記官  洪榮華
中      華      民      國    九十二    年      二      月      十二      日
附註：
民事訴訟法第四百六十六條之一（第一項、第二項）：
對於第二審判決上訴，上訴人應委任律師為訴訟代理人。但上訴人或其法定代理人具有律
師資格者，不在此限。
上訴人之配偶、三親等內之血親、二親等內之姻親，或上訴人為法人、中央或地方機關時
，其所屬專任人員具有律師資格並經法院認為適當者，亦得為第三審訴訟代理人。


司法院資訊處製作；財團法人民間司法改革基金會備份。
